臺灣高等法院刑事裁定
110年度毒抗字第1148號
抗  告  人
即  被  告  劉家瑋



上列抗告人即被告因違反毒品危害防制條例案件，不服臺灣桃園
地方法院110年度毒聲字第1210號中華民國110年7月2日所為觀察
、勒戒之裁定（聲請案號：臺灣桃園地方檢察署110年度聲觀字
第954號、109年度毒偵字第3991號、110年度毒偵字第1126號）
，提起抗告，本院裁定如下：
    主  文
抗告駁回。                                             
    理  由
一、原裁定意旨略以：抗告人即被告甲○○基於施用第二級毒品甲
    基安非他命之犯意，先於民國109年5月23日凌晨5時許（原
    裁定略載為凌晨），在桃園市○○區○○○路0段000號5樓505室
    內，施用甲基安非他命1次；復於110年2月1日晚間9時許（
    原裁定誤載為同年月2日中午），在桃園市○○區○○街0號3樓A
    室內，施用甲基安非他命1次之事實，業據抗告人於偵訊時
    坦承不諱，並有台灣檢驗科技股份有限公司109年6月10日、
    110年2月20日濫用藥物檢驗報告、桃園市政府警察局中壢分
    局真實姓名與尿液毒品編號對照表（檢體編號：E000-0000
    、E000-0000）等件在卷可稽，足認抗告人前開2次施用第二
    級毒品之犯行，均堪認定。又抗告人前因施用毒品案件，經
    原審法院以105年度毒聲字第230號裁定送觀察、勒戒後，因
    認其無繼續施用毒品之傾向，於105年6月29日釋放出所，並
    經臺灣桃園地方檢察署（下稱桃園地檢署）檢察官以105年
    度毒偵字第454號為不起訴處分確定，有本院被告前案紀錄
    表在卷可參；本件抗告人所為施用第二級毒品之犯行，距其
    最近一次因犯施用毒品罪經觀察、勒戒執行完畢釋放之日即
    105年6月29日已逾3年，依法應令入勒戒處所觀察、勒戒，
    是檢察官聲請將抗告人送觀察、勒戒，應予准許，爰依毒品
    危害防制條例（下稱毒品條例）第20條第3項、第1項及觀察
    勒戒處分執行條例第3條第1項之規定，裁定令抗告人入勒戒
    處所觀察、勒戒等語。
二、抗告意旨略以：抗告人在偵查及審理中，皆未曾有機會陳述
    意見，顯侵害其聽審權；復未讓抗告人有機會瞭解其目前法
    律評價之狀態，故抗告人不知戒癮治療本身已屬寬典，更無
    法預期因不配合戒癮治療，即有遭令入觀察、勒戒之結果發
    生之可能性，則檢察官逕以其未配合戒癮治療為由聲請觀察
    、勒戒，顯非公平。又關於觀察、勒戒必要性之判准，應係
    非以監禁之方式不能達戒癮之結果者為是，則原裁定未說明
    抗告人有任何難以自行戒癮之情狀，逕以其未配合戒癮治療
    ，即謂有不得不以觀察、勒戒助其戒毒之必要，洵有裁量怠
    惰之嫌。再者，其目前有幸福美滿的家庭與穩定的工作，有
    強大的戒癮動機，也積極重回人生正軌，迄今未有接觸毒品
    的情況，若遭觀察、勒戒，恐將使其辛苦經營之家庭頓失所
    依。爰請就抗告人之客觀現狀及犯後態度，重新審視觀察、
    勒戒之必要性，並請撤銷原裁定云云。　　　　
三、按犯第10條之罪者，檢察官應聲請法院裁定，或少年法院（
    地方法院少年法庭）應先裁定，令被告或少年入勒戒處所觀
    察、勒戒，其期間不得逾2月；依前項規定為觀察、勒戒或
    強制戒治執行完畢釋放後，3年後再犯第10條之罪者，適用
    上揭規定，毒品條例第20條第1項、第3項分別定有明文。又
    毒品條例業於109年1月15日修正公布，並於同年7月15日施
    行，該條例第20條第3項之再犯期間，原係規定「5年後再犯
    」，修正後則改為「3年後再犯」；而所稱「3年後再犯」，
    係指本次再犯（不論毒品條例修正前、後）距最近一次觀察
    、勒戒或強制戒治執行完畢釋放已逾3年者，不因其間有無
    犯施用毒品罪經起訴、判刑或執行而受影響（最高法院109
    年度台上字第3826號判決意旨參照）。且依同日施行之該條
    例第35條之1第1款規定，於本次毒品條例修正施行後，仍屬
    偵查中之案件者，即由檢察官逕依修正後規定處理。再者，
    毒品條例關於觀察、勒戒之規定，係一種針對施用毒品者將
    來之危險所為預防、矯正措施之保安處分，目的係為斷絕被
    告之身癮及心癮，而非處罰，雖兼具自由刑之性質，然有刑
    罰所不可替代之教化治療作用，當無因被告個人、家庭等個
    別因素而得免予執行之理。而該條例規定之觀察、勒戒處分
    係屬強行規定，倘有施用毒品之行為，除合於同條例第21條
    第1項所定「於犯罪未發覺前，自動向衛生福利部指定之醫
    療機構請求治療，醫療機構免將請求治療者送法院或檢察機
    關」之情形，或檢察官審酌個案情形，依同條例第24條第1
    項為附命完成戒癮治療等之緩起訴處分，可排除適用觀察、
    勒戒之程序外，凡經檢察官聲請法院裁定將被告送勒戒處所
    觀察、勒戒者，在檢察官並無違法或濫用其裁量權之情況下
    ，法院僅得就其聲請審查被告是否有施用毒品之行為，以及
    被告是否為「初犯」，抑或觀察、勒戒、強制戒治執行完畢
    後「3年內再犯」或為「3年後再犯」而為准駁之裁定，並無
    自由斟酌以其他方式替代或得以其他原因免予執行之權限。
    　
四、經查：
　㈠抗告人基於施用第二級毒品甲基安非他命之犯意，於前揭時
    間、地點，先後施用甲基安非他命2次，嗣為警採集其尿液
    送驗結果，均呈安非他命、甲基安非他命陽性反應等情，業
    據其於警詢、偵訊時均坦承不諱，並有台灣檢驗科技股份有
    限公司109年6月10日、110年2月20日濫用藥物檢驗報告、桃
    園市政府警察局中壢分局真實姓名與尿液毒品編號對照表（
    檢體編號：E000-0000、E000-0000）等件在卷可稽，是抗告
    人確有施用甲基安非他命之事實，首堪認定。又抗告人前因
    施用毒品案件，經原審法院以105年度毒聲字第230號裁定准
    送觀察、勒戒後，因認其無繼續施用毒品之傾向，於105年6
    月29日釋放出所，並經桃園地檢署檢察官以105年度毒偵字
    第454號為不起訴處分確定，有本院被告前案紀錄表附卷可
    按。是抗告人距其最近一次觀察、勒戒執行完畢釋放即105
    年6月29日，已逾3年，核屬毒品條例第20條第3項所規定之
    「3年後再犯」，檢察官因而依修正後之毒品條例第20條第3
    項等規定，向原審法院聲請裁定令抗告人入勒戒處所施以觀
    察、勒戒，於法自無不合。　
　㈡抗告人徒以前揭情詞為辯，惟查：
　⒈依毒品條例第20條第1項、第3項及第24條第1項規定，係採行
    「觀察、勒戒」與「附命完成戒癮治療等之緩起訴」並行之
    雙軌模式，並無「附命完成戒癮治療等之緩起訴」應優先於
    「觀察、勒戒」之強制規定。揆諸前揭說明，檢察官對施用
    毒品之被告，究應採行附命完成戒癮治療等之緩起訴處分，
    或向法院聲請觀察、勒戒之處遇措施，要屬檢察官之裁量職
    權，原則上本非法院所得置喙。　　
　⒉再者，檢察官適用刑事訴訟法第253條之1第1項及第253條之2
    對被告為緩起訴處分時，另應「參酌刑法第57條所列事項及
    公共利益之維護」，並「認以緩起訴為適當」者，始得為之
    ，似可認檢察官應以向法院聲請觀察、勒戒為原則，於例外
    符合上揭緩起訴處分之要件時，始得另為附命完成戒癮治療
    等之緩起訴處分。而檢察官是否適用上開規定對被告為緩起
    訴處分，自得本於上開規定及立法目的，妥為斟酌、裁量，
    始予決定。其裁量之結果，如認適於對被告為緩起訴處分者
    ，固須於緩起訴處分中說明其判斷之依據，惟其如認為應向
    法院聲請觀察、勒戒者，此時因係適用原則而非例外，自無
    須贅餘交代不適於為緩起訴處分之理由。查本件經檢察官裁
    量結果，既認應向法院聲請觀察、勒戒為宜，揆諸首揭說明
    ，自無須於聲請書說明本案不適於為附命完成戒癮治療之緩
    起訴處分之理由；而酌以抗告人於109年8月10日、同年11月
    30日偵查中先後2次經合法傳喚到庭，桃園地檢署檢察事務
    官均當庭告以「是否願去醫院自費接受戒癮治療？且如經醫
    院評估符合戒癮治療後，接受緩起訴處分期間1年6月？」、
    「惟若未於指定期限前往醫院進行評估，本案將依法處理，
    不再給予緩起訴處分之機會」等節後，抗告人皆表示：其願
    接受戒癮治療及緩起訴處分，且已瞭解應於指定期限內至醫
    院進行評估，否則將無受緩起訴處分之機會等語，有偵訊筆
    錄在卷可按（見桃園地檢署109年度毒偵字第3991號卷第87
    、115、116頁）。詎抗告人嗣均未於指定期限至醫院進行戒
    癮治療之評估，有桃園地檢署公務電話紀錄單附卷為憑（同
    上卷第99、119頁），顯見抗告人並未配合至醫院為戒癮治
    療之評估，以致無法進行戒癮治療之療程，檢察官遂認不宜
    對抗告人為機構外之附命完成戒癮治療等之緩起訴處分，乃
    聲請對抗告人為機構內之觀察、勒戒處遇，難認有濫用裁量
    權之情形，其聲請即屬有據。又抗告人就其倘未配合接受醫
    院評估，檢察官將不給予戒癮治療之緩起訴處分，已知之甚
    明，業見前述；而抗告人既於距其最近一次觀察、勒戒執行
    完畢釋放後之「3年後再犯」，檢察官斟酌上情，因而裁量
    向原審法院聲請裁定令抗告人入勒戒處所施以觀察、勒戒，
    乃檢察官裁量職權之適法行使，要無違法或不當可言。是抗
    告人徒以：其不知戒癮治療係屬寬典，更無法預期因不配合
    戒癮治療，即有遭令入觀察、勒戒之結果發生之可能性，檢
    察官逕以其未配合戒癮治療為由聲請觀察、勒戒，顯非公平
    云云為辯，自無足取。
　⒊毒品條例並未明定法院須經開庭訊問，始得為觀察、勒戒之
    裁定，與刑事訴訟法規定羈押、審判程序應先行訊問被告之
    法定程序原則有別，此為立法者依據所涉公益與被告權益為
    各項權衡之立法裁量結果，屬於立法形成之空間；況依上述
    說明，已足認抗告人施用第二級毒品之事證明確，並無再另
    行調查事證之必要，且檢察官聲請觀察、勒戒，並無裁量權
    濫用之情事，而本件亦非可由法院斟酌以論罪科刑或其他處
    遇方式替代之餘地。是以原審未傳訊抗告人到庭陳述意見，
    逕依卷內資料書面審理後，裁定抗告人應送觀察、勒戒，難
    謂有何侵害抗告人聽審權或原審說明不備、裁量怠惰之情形
    。
　⒋至抗告人另以其有戒癮動機及正當工作，且迄今未再接觸毒
    品，若令其入勒戒處所，恐將使其辛苦經營之家庭頓失所依
    云云，然此俱非依法得免予觀察、勒戒處分之事由，其徒執
    此抗告，亦無足取。
五、綜上所述，原審以抗告人於最近一次觀察、勒戒執行完畢釋
    放後之3年後再犯本件施用第二級毒品犯行，因而依檢察官
    之聲請，裁定令抗告人入勒戒處所觀察、勒戒，核其認事用
    法，並無違誤或不當。抗告人猶執前詞提起抗告，為無理由
    ，應予駁回。
據上論斷，應依刑事訴訟法第412條，裁定如主文。
中　　華　　民　　國　　110 　年　　9 　　月　　3 　　日
　　　　　　　　　刑事第九庭  審判長法　官  潘翠雪
　　　　　　　　　　　　　　　　　  法　官  陳俞婷
　　　　　　　　　　　　　　　　　  法　官  陳信旗
以上正本證明與原本無異。
不得再抗告。
                                    書記官  董佳貞
中　　華　　民　　國　　110 　年　　9 　　月　　3 　　日